ACORDAO-COMPLETO-2539999

ACÓRDÃO 161/2023 ATA 4/2023 - PLENÁRIO

VISTOS, relatados e discutidos estes autos de acompanhamento resultante da Fiscalização Contínua de Benefícios (FCB) , relativo ao exercício de 2021;
ACORDAM os Ministros do Tribunal de Contas da União, reunidos em Sessão do Plenário, ante as razões expostas pelo Relator, em:
9.1. determinar ao Instituto Nacional do Seguro Social, com fundamento no art. 4º, inciso I, da Resolução-TCU 315/2020 que, no prazo de um ano, adote providência com vistas à:
9.1.1. revisão cadastral dos Titulares com classificação "Não Combinado", por estarem em desacordo com o art. 515 da IN-INSS 77/PRES/2015;
9.1.2. revisão cadastral dos Instituidores com DDB menor que 5 anos e com classificação "Não Combinado", por estarem em desacordo com o art. 515 da IN-INSS 77/PRES/2015;
9.1.3. sanear os achados com DDB menor que cinco anos identificados nas Tipologias de Cadastro, por estarem em desacordo com o art. 124-D da Lei 8.213/1991;
9.1.4. revisão dos benefícios identificados na tipologia TPL BP-E00-001, por estarem em desacordo com a Nota Técnica 25/2017 GT/CGIA/DATAPREV/PT/Nº76/INSS;
9.1.5. revisão dos benefícios identificados na tipologia TPL BP-E00-002, por estarem em desacordo com o art. 20 da IN-INSS 77/PRES/2015;
9.1.6. revisão dos benefícios identificados na tipologia TPL BP-E00-005, por estarem em desacordo com a IN-INSS 77/PRES/2015;
9.1.7. revisão dos benefícios identificados na tipologia TPL BP-E00-007, por estarem em desacordo com o art. 517 da IN-INSS 77/PRES/2015;
9.1.8. revisão dos benefícios identificados na tipologia TPL BP-E00-003, por estarem em desacordo com o art. 220 da IN-INSS 77/PRES/2015 e a Nota Técnica 25/2017 GT/CGIA/DATAPREV/PT/Nº76/INSS;
9.1.9. apuração e revisão de ocorrências de incompatibilidade dos benefícios apontados pela tipologia TPL BP-E00-004 com possíveis atividades remuneradas exercidas pelos respectivos titulares, por estarem, se confirmadas, em desacordo com os arts. 42, 59 e 139, § 1º (vigente à época da concessão) da Lei 8.213/1991 e com o art. 20, caput, da Lei 8.742/1993;
9.1.10. revisão dos benefícios identificados na tipologia TPL BP-E21-007, por estarem em desacordo com art. 29, §2º; art. 41-A, §1º, da Lei 8.213/1990 e art. 2º da Portaria 914-Ministério da Economia/2020;
9.1.11. revisão dos benefícios identificados na tipologia TPL BP-E21-008, por estarem em desacordo com os arts. 75 e 77 da Lei 8.213/1990;
9.1.12. revisão dos benefícios identificados na tipologia TPL BP-E21-009, por estarem em desacordo com os arts. 75 e 77 da Lei 8.213/1990;
9.1.13. revisão dos benefícios identificados na tipologia TPL BP-E41-001, por estarem em desacordo com o art. 48, §1º, da Lei 8.213/1990;
9.1.14. revisão dos benefícios identificados na tipologia TPL E31-001, entre os concedidos administrativamente e, nos casos de concessão judicial, aqueles cujas decisões tenham fixado prazo de duração, por estarem em desacordo com art. 60, §§ 8º e 9º, da Lei 8.213/1991;
9.1.15. revisão dos benefícios com instituidores cuja inscrição do CPF esteja cancelada por Multiplicidade, Nula ou Cancelada de Ofício identificados na tipologia TPL BP-E21-001, por estarem em desacordo com o art. 515 da IN-INSS 77/PRES/2015;
9.2. recomendar ao Instituto Nacional do Seguro Social, com fundamento no art. 11 da Resolução-TCU 315/2020, que avalie a conveniência e a oportunidade de:
9.2.1. revisar os dados cadastrais dos Instituidores com DDB maior que 5 anos e com resultado "Não Combinado", com vistas a melhorar a qualidade da base de dados;
9.2.2. revisar os dados cadastrais dos Procuradores e Representantes, com vistas a melhorar a qualidade da base de dados;
9.2.3. sanear os achados com DDB maior que cinco anos identificados nas Tipologias de Cadastro, por estarem em desacordo com o art. 124-D da Lei 8.213/1991;
9.2.4. realizar procedimentos adicionais de apuração dos riscos identificados na tipologia TPL BP-E00-015 - Aposentadorias a beneficiários cujos vínculos trabalhistas não estão identificados na Rais;
9.2.5. realizar procedimentos adicionais de apuração dos riscos identificados na tipologia TPL BP-E88-001, referente à emissão de CPF a titulares do Benefício de Prestação Continuada ao Idoso em data próxima à solicitação do benefício;
9.2.6. realizar procedimentos adicionais de apuração dos riscos identificados na tipologia TPL BP-E21-001, referente aos Instituidores de pensão por morte sem registro no Sisobi ou óbito na Receita, identificada na Folha de Pagamentos do INSS, com vistas à adoção de providências internas;
9.2.7. realizar procedimentos adicionais de apuração dos riscos identificados na tipologia TPL BP-E31-010, referente aos Auxílios-doença com duração muito longa, identificada na Folha de Pagamentos do INSS, com vistas à adoção de providências internas;
9.3. recomendar à Receita Federal do Brasil, com fundamento no art. 11 da Resolução-TCU 315/2020, que avalie a conveniência e a oportunidade de realizar procedimentos adicionais de apuração nos achados identificados na tipologia TPL BP-E21-001, devido ao indício de óbito do titular do CPF;
9.4. encaminhar ao Instituto Nacional do Seguro Social os arquivos com os benefícios identificados com irregularidade e com os resultados dos cruzamentos de bases de dados, acompanhada desta deliberação, bem como do Relatório e do Voto que a fundamentam;
9.5. encaminhar à Receita Federal do Brasil o arquivo com os benefícios identificados na tipologia TPL BP-E21-001, acompanhada desta deliberação, bem como do Relatório e do Voto que o fundamentam;
9.6. arquivar os autos, nos termos do art. 169, II, do Regimento Interno do TCU.

Relatório de acompanhamento referente à Fiscalização Contínua de Benefícios previdenciários, exercício de 2021.

Instituto Nacional do Seguro Social.

3. Interessados/Responsáveis:
3.1. Interessado: Secretaria Especial da Receita Federal do Brasil (00.394.460/0058-87).

13.1. Ministros presentes: Bruno Dantas (Presidente), Walton Alencar Rodrigues, Benjamin Zymler, Augusto Nardes, Aroldo Cedraz (Relator) e Antonio Anastasia.
13.2. Ministros-Substitutos convocados: Augusto Sherman Cavalcanti, Marcos Bemquerer Costa e Weder de Oliveira.

AROLDO CEDRAZ

não há

Não atuou.

RELATÓRIO DE ACOMPANHAMENTO (RACOM)

Secretaria de Fiscalização de Integridade de Atos e Pagamentos de Pessoal e de Benefícios Sociais (Sefip).

Trata-se de acompanhamento resultante da Fiscalização Contínua de Benefícios (FCB) , metodologia com uso intensivo de ferramentas e técnicas de análise de dados no controle dos benefícios previdenciários pagos pelo Instituto Nacional do Seguro Social (INSS) , referente às folhas de pagamento dos meses de junho de 2021 (R$ 75.798.448.821) e dezembro de 2021 (R$ 50.866.508.203) , alcançando cerca de R$ 127 bilhões e com 36 milhões de registros em cada uma delas.
O trabalho objetivou, em suma, contribuir para o fortalecimento do controle dos benefícios previdenciários realizado pelos gestores; estabelecer estratégia para avaliação contínua da qualidade das bases de dados de Previdência Social; estabelecer rotina de cruzamento periódico de bases de dados públicas que possuam informações sobre os benefícios previdenciários; e estabelecer parceria com os gestores federais para controle de benefícios previdenciários.
Cabe salientar que a fiscalização contínua de benefícios ajuda a evitar fraudes e irregularidades no sistema previdenciário, pois fomenta o uso adequado dos recursos previdenciários, bem como aumenta a sustentabilidade e transparência do sistema.
Como mencionado no Relatório precedente, as falhas na qualidade dos dados não refletem por si só prejuízo financeiro, mas afetam a higidez do banco de dados, indicam deficiências nos controles internos e podem ser indícios de pagamento indevido (erro ou fraude) .
Nos aspectos metodológicos, a periodicidade da auditoria tem sido anual, com foco no controle concomitante e periódico dos dados previdenciários, os quais, devido ao seu volume financeiro e pulverização, tornam inadequada uma abordagem convencional de auditoria  baseada apenas em documentos.
A FCB é, então, um encadeamento de etapas e culmina em um conjunto de benefícios com alta probabilidade de apresentar algum tipo de problema ou erro, os quais são encaminhados ao INSS, após a apreciação do relatório pelo TCU, para que aquele órgão analise e adote a providência mais adequada, que pode chegar à revisão e exclusão do benefício da folha de pagamento do RGPS do INSS (Maciça) .
O ponto de partida da análise se referiu à credibilidade das informações. Cabe ressaltar que a credibilidade está condicionada à qualidade dos dados, cujas falhas não refletem, por si só, prejuízo financeiro, mas afetam a higidez do banco de dados, indicam deficiências nos controles internos e podem ser indícios de pagamento indevido (erro ou fraude) . Os dados foram avaliados quanto aos seis atributos de credibilidade: completude, unicidade, validade, consistência, acurácia e uniformidade.
Como resultado, na análise de credibilidade, considerando o percentual máximo tolerável de 2% de inconsistências, a equipe de fiscalização não detectou distorções relevantes nos dados da folha de pagamentos do INSS.
Apesar disso, foram ressalvadas deficiências na análise de consistência, uma vez que, apesar da melhora frente à FCB 2020 (TC Processo 036.871/2020-6) , verificou-se erros no dado cadastral "Nome do Instituidor" em 2,68% dos registros de junho e 2,23% dos registros de dezembro, ambos de 2021.
Nesse mesmo sentido, na análise da acurácia, foram encontradas desconformidades em 18,43% dos registros de junho e 15,79% de 2021.
Por seu turno, as tipologias de cadastro são testes substantivos desenvolvidos a partir dos resultados do exame de credibilidade e têm o objetivo de avaliar as regras de preenchimento e a qualidade dos dados cadastrais da Maciça. Utilizando-se ferramentas de análise de dados, foram executadas 27 tipologias na FCB 2021 para avaliar o potencial de comprometimento e de credibilidade de informações cadastrais relevantes presentes na Maciça.
A conclusão destes testes pode ser resumida na tabela a seguir reproduzida, a qual compara os dados encontrados nos exercícios 2020 e 2021:
	N.
	Nome
	Dez/2020
	Dez/2021
	Novos Casos

			Total
	DDB < 5a
	Total
	DDB < 5a
	Total
	DDB < 5a

	1
	CPF com dados incompatíveis com a Receita Federal (1) 
	590.086
	1.452
	634.184
	39.903
	203.634
	38.960

	2
	CPF inválido (1) 
	533.364
	7.329
	896.931
	5.092
	475.974
	1.812

	3
	NIT inválido 
	298.988
	244
	623.740
	267
	416.727
	117

	4
	CPF com situação cancelada ou nula (todas as pessoas) 
	101.689
	15.874
	46.222
	6.000
	38.507
	5.345

	5
	CPF com situação suspensa (todas as pessoas) 
	1.532.513
	509.277
	1.270.680
	173.976
	143.728
	12.508

	6
	Instituidor: com os dados do Titular 
	172.765
	213
	126.642
	128
	280
	8

	7
	Instituidor: dados incompletos 
	584.973
	34
	853.762
	64
	423.670
	49

	8
	Incompatibilidade entre o tratamento e a espécie 
	477
	460
	598
	583
	205
	204

	9
	NIT: utilizado em benefícios com titular com diferentes CPFs 
	3.298
	333
	2.774
	278
	298
	83

	10
	Titular: nome com caractere numérico, indevido ou com a expressão Tutor ou Curador 
	40
	0
	32
	2
	2
	2

	11
	Titular: data de nascimento com divergência ou zerada 
	295.277
	15.342
	263.622
	13.318
	6.067
	2.347

	12
	Titular: gênero com divergência 
	269.626
	64.346
	261.851
	60.774
	16.572
	14.979

	13
	Titular: nome do titular igual o nome da mãe 
	27.069
	4.765
	25.743
	4.509
	1.178
	1.070

	14
	Instituidor: nome com caractere numérico, indevido ou com a expressão Tutor ou Curador 
	14
	1
	12
	1
	-
	-

	15
	Instituidor: data de nascimento com divergência ou zerada 
	200.550
	9.397
	188.463
	8.255
	2.094
	1.181

	16
	Instituidor: gênero com divergência 
	57.000
	14.832
	57.467
	13.477
	4.053
	2.521

	17
	Nome da Mãe:  caractere numérico, indevido ou com a expressão Tutor ou Curador (todas as pessoas) 
	23.541
	8.917
	26.064
	9.598
	5.777
	3.650

	18
	Procurador: com dados do titular 
	43
	8
	6.555
	829
	6.550
	828

	19
	Representante Legal: com dados do titular 
	17.996
	3.299
	17.077
	2.914
	2.189
	1.001

	20
	Titular: nomes abreviados
	187.109
	50.706
	186.634
	57.457
	16.713
	15.499

	21
	Nome da Mãe:  nomes abreviados 
	1.305.043
	473.926
	1.473.144
	528.997
	240.833
	176.357

	22
	Instituidor: nomes abreviados
	30.007
	5.171
	29.871
	6.094
	2.122
	1.797

	23
	Maciça: titular duplicado (2) 
	609
	332
	2.616
	456
	2.211
	252

	24
	Maciça: titular com erro nos dados cadastrais (1) (2) 
	830
	47
	866.488
	160.779
	865.269
	160.704

	25
	Busca CPF: titular com CPF encontrado (2) 
	53
	4
	0
	0
	0
	0

	26
	Busca CPF: instituidor com CPF encontrado (2) 
	415
	7
	1
	0
	1
	0

	27
	NIT Indeterminado
	- 
	- 
	16.717
	222
	16.717
	222

		Total
	6.233.375
	1.186.316
	7.877.890
	1.093.973
	2.891.371
	441.496

	Fonte: Elaboração própria.
 (1) Ocorreu mudança na metodologia em 2021
 (2) Valores de Junho/2021. As tipologias só foram executadas para essa referência.

Como mencionado no Relatório precedente, o total de indícios em dezembro de 2021 foi de 7,8 milhões e para os registros com data de despacho do benefício (DDB) menor que cinco anos foi de 1,09 milhão. Em comparação com a FCB 2020, ocorreu um aumento de 26% no total de indícios, enquanto houve uma queda de 8% nos indícios com DDB menor que cinco anos.
Cabe ressaltar que os benefícios com inconsistências identificados nas Tipologias de Cadastro não têm necessariamente um erro ou ilegalidade na sua concessão e manutenção, uma vez que são falhas de cadastramento oriundas de erros de digitação de códigos identificadores ou de abreviações de nome.
Já para as tipologias de negócio, cujo resultado da análise é resumido na tabela a seguir, é mais assertivo na evidenciação de possível irregularidade no pagamento ou na manutenção do benefício.
Tabela 44. Tipologias de Negócio - Dez/2021
	Tipologia
	Total
	DDB < 5a
	Efeito potencial por ano (R$) 

	TPL BP-E00-001 - Benefício superior ao teto do INSS ou superior ao limite do STF (item 2.3.1) 
	1.805
	9
	53.159.691

	TPL BP-E00-002 - Acumulação indevida mesmo NIT ou CPF (item  2.3.2) 
	60.495
	4.864
	716.822.626

	TPL BP-E00-005 Titular ou instituidor com inscrição do CPF cancelada ou nula (item 2.3.3) 
	12.873
	1.647
	245.464.778

	TPL BP-E00-007 - Titular falecido (item 2.3.4) 
	7.029
	2.069
	133.407.482

	TPL BP-E00-003 - Benefícios de invalidez, auxílio-doença, renda mensal vitalícia ou amparos com titular na folha de pagamento federal ou estadual (item 2.3.5) 
	44.739
	20.848
	754.921.254

	TPL BP-E00-004 - Benefícios por Invalidez, Auxílio-doença, Renda Mensal Vitalícia ou Amparos com Titular na Rais (item 2.3.6) 
	51.552
	26.028
	717.536.045

	TPL BP-E21-007 - Pensão por morte paga a dependentes, cuja soma de pagamentos supera o teto previdenciário (item 2.3.7) 
	834
	165
	9.247.485¿

	TPL BP-E21-008 - Pensão por morte desdobrada com valor desigual para dependentes ou quantidade de dependentes inconsistente (item 2.3.8) 
	6.380
	308
	43.826.952

	TPL BP-E21-009 - Manutenção do pagamento de pensão por morte após o prazo legal estabelecido (item 2.3.9) 
	124
	124
	2.247.795

	TPL BP-E41-001 - Aposentadoria por idade que não atende ao critério de idade conforme o gênero e a clientela do beneficiário (item 2.3.10) 
	12.778
	6.428
	240.313.788

	TPL BP-E31-001 - Auxílios-doença sem data de cessação (item 2.3.11) 
	192.207
	127.501
	N.A.

	TPL BP-E00-015 - Aposentadorias cujos vínculos trabalhistas não estão identificados na Rais. (item 2.3.12) 
	1.070.219
	908.178
	N.A.

	TPL BP-E88-001 - Emissão de CPF a titulares do BPC Idoso em data próxima à solicitação do benefício (item 2.3.13) 
	46.916
	3.367
	N.A.

	TPL BP-E21-001 - Instituidor de pensão por morte sem registro no Sisobi ou óbito na RFB (item 2.3.14) 
	881.675
	69.114
	N.A.

	Total
	2.389.626
	1.170.650
	2.916.947.997

	Fonte: elaboração própria
 (N.A.) Não aplicável

Assim, observo que, embora as situações constatadas pelo cotejo dos dados disponíveis nos sistemas previdenciários sejam graves e sugestivas de risco de concessões ou manutenções indevidas de benefícios previdenciários, as mesmas podem não se confirmar, pois podem ser oriundas de falhas em cadastramentos ou mesmo em falhas de inserções de dados em outros sistemas relacionados, como os sistemas de informações trabalhistas, eleitorais e tributárias.
Ainda assim, gostaria de registrar que a análise de dados é ferramenta essencial para a identificação de fraudes previdenciárias, pois permite a coleta, organização e avaliação das grandes quantidades de informações como as dispostas na maciça em um curto espaço de tempo. De tal modo, mesmo que não se concretizem os riscos de falhas e fraudes identificados, as determinações e recomendações propostas pela unidade instrutiva devem ser encaradas como valiosa fonte de aperfeiçoamento para os gestores em busca da consolidação credibilidade dos dados previdenciários.
Por fim, ressalto que o uso de tipologias de cadastro ou de negócio, embora sejam ferramentas essenciais na busca pela melhoria da base de dados previdenciária e na identificação de fraudes não devem se constituir no ponto final da análise desses dados.
A evolução das técnicas empregadas deve ser o guia para os novos recortes da avaliação contínua, com a transferência dos modelos desenvolvidos para que os próprios gestores sejam ainda mais capazes de transformar a realidade dessa importante política pública por meio da continua execução dessas ferramentas preditivas de falhas e fraudes.
Ademais, diante da magnitude dos dados, da relevância da matéria e da materialidade das falhas/fraude que podem existir na massa de dados, cabem, por exemplo, a intensificação do uso de ferramentas de inteligência artificial tanto no momento do despacho do benefício, quanto nas análises rotineiras da maciça, o que certamente aumentará a eficiência, precisão e a confiabilidade das análises.
Assim, incorporo às minhas razões de decidir as análises e conclusões expostas no relatório de acompanhamento resultante da Fiscalização Contínua de Benefícios (peças 24-26) e VOTO por que seja adotada a deliberação que ora submeto a este Plenário.
TCU, Sala das Sessões, em 8 de fevereiro de 2023.
AROLDO CEDRAZ 
Relator